【裁判字號】    95,易,188
【裁判日期】    950823
【裁判案由】    詐欺
【裁判全文】
臺灣高雄地方法院刑事判決               95年度易字第188號
公  訴  人  臺灣高雄地方法院檢察署檢察官
被      告  乙○○
上列被告因詐欺案件，經檢察官提起公訴（94年度調偵字第619
號），本院判決如下：
    主  文
乙○○無罪。
    理  由
一、公訴意旨略以：被告乙○○基於意圖為自己不法所有之概括
    犯意，於92年3 月初至甲○○位於屏東縣萬巒鄉之住處，向
    甲○○遊說可投資高雄市政府衛生局登革熱防治工程，並佯
    稱如投資失敗，將全數退還所投資之金額，並提供所屬員工
    名單及存摺取信於甲○○，甲○○不疑有他而陷於錯誤，於
    92年3 月12日某時許，依乙○○指示，在高雄市中國信託商
    業銀行交付新台幣（下同）17萬元現金予乙○○。嗣於同年
    4 月1 日，乙○○又以92年4 月15日要投標新年度之登革熱
    防治工程，尚需押標金15萬元為由，藉故向甲○○要求給予
    押標金等詐術方法，致甲○○不疑，因此陷於錯誤，於同日
    再交付現金14萬5000元予乙○○。俟於92年4 月15日乙○○
    以電話告知甲○○已得標之情事後，便音訊全無，且避不見
    面，甲○○始知受騙。因認被告乙○○刑法第339 條第1項
    之詐欺取財罪嫌云云。
二、按犯罪事實應依證據認定之，無證據不得認定其犯罪事實；
    不能證明被告犯罪者，應諭知無罪之判決，刑事訴訟法第15
    4 條第2 項、第301 條第1 項分別定有明文。復按刑事訴訟
    上證明之資料，無論其為直接或間接證據，均須達於通常一
    般之人均不致有所懷疑，而得確信其為真實之程度，始得據
    為有罪之認定，若關於被告是否犯罪之證明未能達此程度，
    而有合理懷疑之存在，致使無從形成有罪之確信，根據「罪
    證有疑，利於被告」之證據法則，即不得遽為不利被告之認
    定，亦有最高法院76年度臺上字第4986號判例可資參照。再
    按告訴人之告訴，係以使被告受刑事訴追為目的，是其陳述
    是否與事實相符，仍應調查其他證據以資審認（最高法院52
    年度台上字第1300號判例意旨參照）。
三、公訴意旨認被告乙○○涉犯詐欺取財罪嫌，無非係以：(1)被
    告乙○○於偵查中之供述、(2)告訴人甲○○之指訴、(3)證人
    林子容於偵查中之證、(4)乙○○、陳啟超、呂建志之存摺影
    本及鄭淑珍等20人年籍資料名單1 份、(5)被告乙○○於94年
    3 月12日簽發之本票影本2 張、(6)被告乙○○於94年4 月1
    日開立之收據影本1 張、(7)高雄榮民總醫院診斷證明書（病
    患蔡藍參，住院日期92年6 月4 日至92年7 月2 日）、(8)高
    雄市政府衛生局登革熱防治計畫錄取人員名單影本1張 、(9)
    高雄市政府衛生局登革熱防治計畫決標公告及(10)高雄市疾病
    管制處登革熱噴藥工資印領清冊。
四、訊據被告乙○○固坦承並未承包到高雄市政府登革熱防治工
    程，且曾於92年3 月12日、92年4 月1 日分別向告訴人拿取
    款項之事實，復有被告所開立本票2 紙、借據1 紙在卷可稽
    （見92年度發查字第617 號卷第10頁及其背面）。惟被告乙
    ○○堅詞否認有何詐欺之犯行，辯稱：當時並未向告訴人表
    示有標到登革熱防治工程，而且雖未實際承包登革熱工防治
    工程，但我有一名蘇姓友人有標到該工程，其間向告訴人甲
    ○○拿取的款項均是借款，而非作登革熱之投資款，且告訴
    人實際上只分別拿給我15萬元、12萬5 千元，不是17萬元、
    14 萬5千元，其均已先預扣2 萬元之利息。我向告訴人借錢
    是跟他說這筆錢是要付給工人的錢，當時該蘇姓友人承包登
    革熱防治工程，但他請我出資現金，以每人每日800 元計，
    發給他僱用的工人，待他領到政府的補助款之後，就會以每
    人每日1 千元之代價，將出資款項還給我，我從中可以賺取
    每人每日200 元之差價。嗣後我有領到蘇先生拿給我的補助
    款，但是錢我用在我母親身上，她當時有罹患SARS等語。經
    查：
(一)告訴人未與被告約定如何分配投資登革熱防治工程之獲利之
    事實，業據告訴人於本院審理時自承在卷，其證稱：當時被
    告並沒有跟我說投資高雄市政府登革熱防治工程我可以獲利
    多少。…也沒有講如何分紅等語（見本院卷第117 頁），是
    告訴人既稱係出資參與被告投標高雄市政府登革熱防治工程
    ，其2 人顯屬合夥投資經營事業，豈有未事先討論、約定如
    何分配獲利之理? 且告訴人先於本院審理時陳稱：被告說如
    果沒有賺錢至少也會將全部還本金給我，如果有賺錢會分紅
    給我，如果沒有分紅會將本金（17萬元、14萬5 千元）還給
    我並付我利息云云（見本院卷第11 7頁）。足見其先指稱其
    交付予被告收受之款項先充作投資款，如無法獲利，則視為
    借款並由被告支付利息。惟隨後於同日本院審理時則又改稱
    ：被告拿14萬5 千元原先是借款，如果沒還的話就變成投資
    云云（見本院卷第120 頁）。是以，告訴人就被告所拿取之
    款項究係投資款，抑或借款，於本院審理時之指述，前後相
    歧，已有矛盾，是否可採，誠屬有疑。
(二)又告訴人指稱被告於92年4 月1 日以92年4 月15日要投資登
    革熱防治工程，尚須押標金15萬元為由，而向其詐騙14萬5
    千元云云。惟觀諸92年4 月1 日之借據（見92年度發查字第
    617 號卷第10頁）已載明：「4 月12日還145, 000元正」等
    語，顯見其內容應指被告要在92年4 月12日還款145,000 元
    予告訴人之事實，亦據告訴人於本院審理時結證在卷（見本
    院卷第120 頁）。而告訴人既指稱，被告係以欲於92年4 月
    15日投標高雄市政府登革熱防治工程為由，而邀其出資共同
    參與投資，則告訴人應無在借款之初，即要求被告須在開標
    日前之92年4 月12日返還上開14萬5 千元之款項之理，蓋斯
    時既尚未開標，則豈會有要求先行返還投資款項之理。又告
    訴人復證稱：因為被告當時跟我借14萬5 千元，我本來並不
    想借他，被告當時講說如果他在開標日前的4 月12日有借到
    錢，他就會先還給我等語（見本院卷第120 頁），此亦足徵
    ，其中第2 筆14萬5 千元之款項，係當時係被告向告訴人所
    借之款項，而非告訴人指訴之登革熱工程投資款項之事實，
    已甚明確。
(三)另證人呂健志確曾於92年3 月間從事高雄市政府衛生局之登
    革熱防治之噴藥工作等情，有高雄市疾病管制處登革熱噴藥
    工資印領清冊1 紙在卷可證（見94年度偵緝字第776 號卷第
    34頁）。而被告於案發前確曾以每人每日800 元之金額，依
    約發放予從事登革熱防治工程噴藥之人員，業據證人呂健志
    到庭證述明確，其證稱：92年3 月份時，聽朋友說去做（登
    革熱防治工程）每天有80 0元的現金可領，所以才會去那裡
    做。我只知道下班時會跟被告領800 元。當時我只有做1、2
    天，是從事噴藥工作，地點1 次是在三民區，1 次是在高雄
    縣鳳山市…，我當時去噴藥都是直接去衛生局報到…被告也
    有在噴藥地點現場等語（見本院卷第112 至114 頁）。是被
    告於92年3 月間雖未承包高雄市政府衛生局之登革熱防治工
    程，惟由其亦在登革熱防治噴藥現場，並發放工人工資等情
    觀之，足見被告前開所辯：向告訴人借款係為發放工人每人
    每日800 元之現金，待日後賺取每人每日200 元之差價等語
    ，尚非無據。
(四)另證人即高雄市政府衛生局疾病管制處防疫科技士林子容於
    偵查中雖提供高雄市政府衛生局登革熱防治計畫錄取人員名
    單影本1 張、高雄市政府衛生局登革熱防治計畫決標公告等
    相關資料，惟其僅能證明高雄市政府係在92年6 月底招標登
    革熱防治工程，並非由被告得標之事實。然尚非得據此推認
    被告曾於94年4 月15日，向告訴人以投資高雄市政府登革熱
    防治工程為由，詐取投資款。況被告先後向告訴人借取2筆
    款項，既難認係投資款項，已如上述，則前揭公訴人所舉之
    林子容之證詞及其所提供之高雄市政府衛生局登革熱防治之
    相關得標文件，亦難為不利被告之認定。
(五)又告訴人雖指稱被告曾提供乙○○、陳啟超、呂建志之存摺
    影本及鄭淑珍等20人年籍資料名單1 份，作為佐證被告曾以
    標得工程為由向其詐取款項云云。惟縱令係被告確曾交付上
    開資料予告訴人，然交付之原因除告訴人之指述外，並無其
    他資料可資佐證。再觀諸鄭淑珍等20人年籍資料名單1 份（
    見94年度偵緝字第776 號卷第11至12頁），係以筆記紙為記
    載，且無任何註記，可堪認定該名單上所載之人確係被告曾
    僱用之工人。另依該20人年籍資料名單所載，年紀最幼者為
    劉姿儀，其係73年11月5 日生，距當時告訴人指稱被告交付
    該名單之92年3 月間，顏嘉慧年僅18歲餘，是否有受僱從事
    登革熱噴藥工作之可能，亦非無疑問。再參酌告訴人亦自承
    ：我當時也是想說名冊上為何會有小孩子等語（見本院卷第
    119 頁），足見告訴人所提供鄭淑珍等人之名單，尚難作為
    被告施用詐術之證據，故前開資料亦難為不利被告之認定。
(六)至被告所提其母蔡藍參之高雄榮民總醫院診斷證明書（病患
    蔡藍參，住院日期92年6 月4 日至92年7 月2 日），雖亦難
    以證明被告於偵查中所辯：其於92年5 月因照顧蔡藍參，故
    無法連絡告訴人云云，係屬實在。然前開診斷證明書之消極
    證據，究非得以轉換成為推論被告涉詐欺犯行之直接證據，
    自不得作為被告涉詐欺罪之依據。
六、綜上所述，公訴人所指之前揭事證，無法使本院確信被告確
    有涉詐欺犯行，且告訴人之指訴，亦不能證明被告之犯行。
    此外，復查無其他積極證據，足資證明被告犯有公訴人所指
    之犯行，是被告犯罪即屬不能證明。從而，揆諸前揭法條及
    判例意旨，自應為被告無罪判決之諭知。
據上論斷，應依刑事訴訟法第301 條第1 項前段，判決如主文。
本案經檢察官靳隆坤到庭執行職務。
中    華    民    國    95    年    8     月    23    日
                  刑事第八庭    審判長法  官  李政庭
                                      法  官  黃宣撫
                                      法  官  李育信
以上正本證明與原本無異。
如不服本判決，應於收受送達後10日內向本院提出上訴書狀。
中    華    民    國    95    年    8     月    23    日
                                      書記官  廖佳玲


司法院資訊處製作；財團法人民間司法改革基金會備份。
